臺灣雲林地方法院刑事判決　　　　　　　 93年度易字第363號
公　訴　人　臺灣雲林地方法院檢察署檢察官
被　　　告　甲○○
　　　　　　　　　　國民
　　　　　　乙○○
　　　　　　　　　　國民
　　　　　　　　　　　樓
上列被告因詐欺案件，經檢察官提起公訴（93年度偵字第1171號
），本院判決如下：
    主  文
甲○○、乙○○均無罪。
    理  由
一、公訴意旨略以：
    甲○○、乙○○係從事土地代書業務之人，對於土地買賣程
    序及相關規定知之甚稔，2 人明知土地法第34條之1 第1 項
    規定共有土地之處分、變更及設定等，須經共有人過半數及
    其應有部分合計過半數之同意行之，或應有部分合計逾3 分
    之2 者，其人數不予計算，及同條第2 項規定共有土地處分
    、變更或設定負擔時，須事先以書面通知其他共有人等文義
    ，且明知上開土地業經雲林縣土庫鎮公所（以下簡稱鎮公所
    ）規劃為公有廣場兼停車場用地，及該土地地目為「田」，
    依土地法第82條規定「凡編為某種使用之土地，不得供其他
    用途之使用」，及臺灣省政府民政廳36年7 月29日頒布之「
    臺灣省土地地目明細表」記載地目為「田」之土地，屬直接
    生產用地中之水田用地，無法於購買後用以建造房屋等情，
    竟基於意圖為自己不法所有意圖之犯意聯絡，於民國91年1
    月間，透過不知情之丙○○，向戊○○佯稱：擬以每坪新臺
    幣（下同）5 萬元之代價，出售其等與其他共有人共有，坐
    落雲林縣土庫鎮○○段427 號土地（以下簡稱系爭土地）之
    應有部分予戊○○，供其搭建房屋、車庫等建築物，作為買
    賣汽車之用，簽約前並保證會徵得其他共有人同意辦理分割
    手續，讓戊○○可以順利購得該土地蓋房子等語，使丙○○
    及戊○○均不疑有他，遂當場同意於正式簽約前，先簽發面
    額100 萬元、票號PG0000000 之支票1 紙（以下均簡稱系爭
    支票），作為定金，並於當天即將該支票交付予乙○○、甲○○，復由乙○○、甲○○轉交予己○○。詎同年1 月22日
    正式簽約當天，戊○○發現乙○○、甲○○竟未徵得其他共
    有人之同意，遂拒絕簽約，並要求返還系爭支票，然乙○○
    、甲○○、己○○迄今仍拒絕返還系爭支票，更持系爭支票
    向法院請求給付清償票面金額100 萬元。因而認被告甲○○
    、乙○○犯刑法第339條第1項之詐欺取財罪嫌。
二、檢察官提出之證據：
    (一)告訴人戊○○於92年9 月2 日、93年3 月30日及93年7 月
      29日檢察官面前之陳述筆錄。
    (二)證人丙○○於93年7 月29日及93年9 月29日檢察官面前之
      證述筆錄。
    (三)證人林奕明於93年6月9日檢察官面前之證述筆錄。
    (四)證人林佑鍾於93年6月9日檢察官面前之證述筆錄。
    (五)本院虎尾簡易庭91年度虎簡字第233 號判決、本院民事庭
      91年度訴字第507 號民事判決各1 份。
    (六)面額1,000,000元、票號PG0000000號支票影本1紙。
    (七)收據及同意書1份。
    (八)系爭土地於91年1 月21日之土地登記謄本及坐落草圖各1
      份。
    (九)雲林縣土庫鎮公所93年7 月20日土鎮建字第09300073277
      號函文，及函附之雲林縣土庫鎮○○○○段427 及430 之
      1 地號土地無償提供為廣場兼停車場用地協調會會議紀錄
      結論1 份。
    (十)鎮公所94年1月19日土鎮建字第0940000557號函文1份。
三、被告之辯解略以：
    (一)被告乙○○辯稱：我們是到91年1 月22日簽約當天才知道
      戊○○買土地是要建築房屋，拿系爭支票前，並未向丙○○保證一定可以讓戊○○蓋房子。我們與戊○○約定的部
      分是在停車場及廣場預定地旁之157 坪土地（下簡稱系爭
      157 坪土地），83年都市計畫圖就已經劃設停車場在那裡
      ；22日簽約當天還有跟戊○○、丙○○到鎮公所去確認過
      位置，我們的持分約有300 多坪，故出賣土地並不需要其
      他共有人同意；我不知道在系爭土地公共設施保留部分移
      轉給鎮公所前，不能建築，是在91年7 月16日鎮公所逕為
      分割後才知道。
    (二)被告甲○○辯稱：我不是土地代書，我對於土地買賣過程
      不清楚，我只是要出賣我持分部分的所有土地，戊○○去
      找乙○○時，我只是蓋章而已，我對於土地法規範及鎮公
      所的函文內容都不瞭解。
四、被告2人提出之證據：
    (一)被告乙○○繪製之買賣土地坐落位置圖、系爭土地之地籍
      圖謄本各1份。
    (二)系爭土地於90年8月20日之土地登記謄本1份。
    (三)88年11月4 日及91年7 月18日鎮公所都市計畫土地使用分
      區（或公共設施用地）證明書（以下簡稱使用分區證明書
      ）各1 份。
    (四)鎮公所91年12月20日土鎮建字第0910010339號函文1紙。
    (五)鎮公所91年7月31日土鎮建字第0910005884號函文1紙。
五、本院之判斷：
    (一)證據能力部分：
      檢察官提出告訴人戊○○於92年9 月2 日、93年3 月30日
      及93年7 月29日檢察官面前之陳述筆錄作為證據，然被告
      甲○○、乙○○不同意引用戊○○於檢察官面前之陳述筆
      錄，認戊○○並未具結，無證據能力。證人除未滿16歲，
      或因精神障礙，不解具結意義及效果者外，應命具結；又
      證人或鑑定人依法應具結而未具結者，其證言或鑑定意見
      ，不得作為證據，刑事訴訟法第186 條第1 項、第158 條
      之3 定有明文。告訴人戊○○於92年9 月2 日、93年3 月
      30日及93年7 月29日在檢察官面前所為之陳述，均未經具
      結，而戊○○已年滿16歲，有其年籍資料在卷可稽，戊○○復無因精神障礙，不解具結意義及效果之情事，依前揭
      法律規定，告訴人戊○○於檢察官面前之陳述筆錄，不得
      作為證據。
    (二)證明力部分：
      1.按犯罪事實應依證據認定之，無證據不得認定犯罪事實
        ，刑事訴訟法第154 條第2 項定有明文。又檢察官就被
        告犯罪事實，應負舉證責任，並指出證明之方法。因此
        ，檢察官對於起訴之犯罪事實，應負提出證據及說服之
        實質舉證責任。倘其所提出之證據，不足為被告有罪之
        積極證明，或其指出證明之方法，無從說服法院以形成
        被告有罪之心證，基於無罪推定之原則，自應為被告無
        罪判決之諭知。又按刑法第339 條第1項 詐欺罪之成立
        ，以意圖為自己或第三人不法所有，以詐術使人將本人
        或第三人之物交付為要件。所謂以詐術使人交付，必須
        被詐欺人因其詐術而陷於錯誤，若其所用方法，不能認
        為詐術，亦不致使人陷於錯誤，即不構成該罪，最高法
        院著有92年臺上字第128 號、46年臺上字第260 號判例
        要旨可資參照。至於債務人於債之關係成立後，如有未
        依債之本旨履行民事債務之情形，在一般社會經驗上可
        能之原因甚多，縱令是出於惡意不為履行，苟無足以證
        明其在債之關係發生時，自始即具有不法所有意圖之積
        極證據，亦僅能令負民事之遲延給付責任，依刑事訴訟
        法第154 條第2 項之規定，尚不得據此債信違反之客觀
        事態，而推定債務人原有詐欺取財或詐欺得利之犯意。
      2.經查：
        (1)關於本件土地買賣洽談之過程：
          被告乙○○於本院93年11月16日、93年12月7 日準
            備程序時供稱：本件土地買賣，名義上之出賣人有
            4 人，我哥哥女兒吳鈺珮、己○○3 個小孩（吳佩
            靜、吳思盈、吳嘉寧）、我大哥吳俊超和陳惠茜，
            土地登記在陳惠茜名義下，但實際所有人是我。核
            與丙○○交予被告乙○○、甲○○等人書立之「收
            據及同意書」上，記載立收據及同意書人包含吳鈺
            珮、陳惠茜、吳佩靜、吳思瑩、吳嘉寧、吳俊超（
            以下簡稱吳鈺佩等6 人）之情相符。被告甲○○於
            本院審理時亦供稱：我是代表我女兒吳鈺佩，我們
            只是要賣持分。又土地所有人陳蕙茜、吳鈺佩分別
            委由被告乙○○、甲○○代為處理本件土地買賣事
            宜，亦有證人吳鈺佩92年11月26日於檢察官面前之
            具結證述可以佐證。
          證人戊○○於本院審理時具結證稱：丙○○在91年
            1 月間跟我說越港段有一塊土地要賣，是被告2 人
            之父親「吳一」（應為吳五壹之誤）那些兒子所有
            的，我告訴丙○○我兒子丁○○要蓋汽車修理工廠
            需要土地，丁○○去看過土地後認為可以，丙○○
            跟我說該地是建地，可以建築，但沒有說過地目為
            何，地主一坪地要賣7 萬元；我們後來決定購買15
            7 坪土地，要丙○○出價一坪5 萬元，地主同意，
            原先是說在停車場兼廣場旁邊的4 個店面（即臺灣
            雲林地方法院檢察署93年度偵字第1171號卷宗第72
            頁所示之位置），後來他們說要留2 間店面，所以
            我要買的部分就右移2 格（即臺灣雲林地方法院檢
            察署92年度他字第850 號卷宗第67頁所示之位置）
            ；我在91年1 月22日簽約前3 、4 天將丁○○簽發
            之100 萬元支票交給丙○○，讓他去臺北與被告2
            人洽談，丙○○說地主在簽約當天回來，會用系爭
            支票跟我換現金250 萬元，在22日簽約前，我都沒
            有接觸過被告2 人；簽約當天，被告2 人和丙○○
            要我先到鎮公所，確認停車場預定地的位置，之後
            到代書那邊，代書發現土地有其他共有人，且地目
            是「田」，又有停車場預定地，不能蓋房子，才沒
            有簽約；當天我跟被告2 人說買土地是要蓋修車廠
            ，他們說可以建築，丙○○也叫我先買，說可以蓋
            房子；我是到簽約時才知道土地是共有，我跟被告
            2 人說如果可以分割土地，我願意購買系爭土地。
          證人丙○○於本院審理時亦具結證稱：被告甲○○
            、乙○○在91年1 月11、12日左右跟我說要賣土地
            ，叫我幫他們處理，他們來時有帶的圖（即審判卷
            二第69頁）及鎮公所出具之使用分區證明，但沒有
            帶土地登記謄本，當時土地使用分區上只有註明「
            住宅區」，並未加註「廣場兼停車場」，但地圖上
            有畫出廣場兼停車場；被告2 人當時只說該地是建
            地，沒有說地目為何，但有講土地是共有的，除了
            被告親戚外，還有3 個外人有持分，我之前就知道
            該地共有的情形；我去找戊○○問是否要買地，許
            椿明跟他兒子看完地後說可以，但要可以建築才簽
            約，我說當然是要這樣才可以，我叫戊○○先開支
            票給我，票面上不要寫受款人姓名，因為去臺北一
            趟路這麼遠，支票是要給我作保證，讓地主可以回
            來跟我們談買賣土地的事情並簽契約，簽約當天，
            再用現金250 萬元換回支票，支票並不是定金，只
            是先讓被告他們拿著，當作一個擔保，讓他們回來
            跟我們簽約；我在支票簽發當天即91年1 月19日就
            上臺北找被告2 人，當時我有帶著土地登記謄本，
            去核對共有人之持分，我跟被告2 人說有人要買土
            地，但要可以蓋才要買，被告說土地是建地，當然
            可以建築，共有的部分也沒有問題，我就將支票交
            給被告2 人，並叫他們簽「收據及同意書」，支票
            受款人部分要等到契約成立後才可以填上姓名；回
            來簽約當天，因為停車場問題沒有解決，鎮公所說
            不能建築，到代書那邊，代書也說共有的事情沒有
            處理完畢不能建築，所以沒有簽約，被告2 人當時
            有跟我講可以蓋房子。
        (2)由上述證人戊○○、丙○○於本院審理之具結證述及
          被告甲○○、乙○○之供述可知，被告乙○○、吳俊
          祥及另案被告己○○代理吳鈺佩等6 人欲出售系爭土
          地，被告乙○○、甲○○先持一手繪之系爭土地坐落
          位置圖及鎮公所出具之使用分區證明，向土地仲介張
          進登表示欲以每坪7 萬元之代價出賣其等與他人共有
          坐落於越港段427 地號之建地，委託丙○○代為尋找
          買受人。丙○○告知戊○○，被告2 人之父吳五壹那
          些兒子所有的土地要出賣，戊○○、丁○○看過系爭
          土地後，戊○○表示系爭土地如可供建築，願以每坪
          5 萬元之代價，購買系爭157 坪土地，丙○○亦表示
          可供建築才會簽訂契約，並要戊○○提供一票面金額
          100 萬元之支票作為擔保，確保被告等出賣人會回雲
          林與戊○○簽訂契約，待簽約當天，再以現金換回支
          票。戊○○將支票交予丙○○後，丙○○即請領系爭
          土地之土地登記謄本，連同系爭支票一同攜帶至臺北
          與被告乙○○、甲○○洽談，丙○○詢問被告2 人系
          爭土地是否可供建築，被告2 人表示系爭土地是建地
          ，當然可供建築，共有部分也沒有問題，丙○○即將
          支票交予被告2 人，並要其等於「收據及同意書」上
          簽名，約定於91年1 月22日回雲林簽訂契約。簽約當
          天，被告2 人與丙○○要戊○○先至鎮公所，確定系
          爭土地之使用分區及廣場兼停車場預定地之位置後，
          至土地代書處要簽約時，代書表示系爭土地是共有狀
          態，且地目是田，不能辦理移轉，亦無法建築，許椿
          明遂拒絕簽約，被告2 人亦拒絕歸還系爭支票。
        (3)被告甲○○、乙○○雖辯稱其等於91年1 月22日前，
          對戊○○購地之目的是要供建築之用並不知情。然證
          人丙○○於本院審理時證稱：將100 萬元支票交給被
          告2 人之前，有詢問被告2 人系爭土地是否能夠建築
          ，被告2 人答稱系爭土地是建地，當然可供建築，共
          有部分也沒有問題。證人戊○○於本院審理時亦證稱
          ：我有跟丙○○說我兒子要用系爭土地蓋汽車修理工
          廠。此外，土地之使用方式係影響土地價格之重要因
          素，丙○○為一土地仲介，其於土地買賣過程，實不
          可能完全未提及買受人購地之目的為何。且被告2 人
          委託丙○○仲介土地時，即已提供土地使用分區證明
          ，證明系爭土地係位於住宅區，可以供建築使用，簽
          訂契約當天又至鎮公所確認廣場兼停車場及系爭157
          坪土地位置，均顯示被告2 人知悉戊○○購地之目的
          ，而提供使用分區證明，讓戊○○信賴系爭土地可供
          建築。故被告2 人辯稱其等簽約前，對戊○○購地之
          目的為何並不知情，不足採信。
        (4)然依上開交易過程，被告2 人於委託丙○○時，即已
          告知丙○○系爭土地之共有狀態，於手繪之系爭土地
          坐落圖上亦標明廣場兼停車場保留地之位置。丙○○
          攜帶系爭支票至臺北與被告2 人洽談土地買賣前，亦
          已請領系爭土地之土地登記謄本，確認被告等人之持
          分，而土地登記謄本上即已記載系爭土地之地目為「
          田」，有證人丙○○之證述，及其庭呈被告乙○○手
          繪系爭土地之坐落圖、系爭土地之土地登記謄本各1
          份在卷可證。從而，被告2 人在與土地仲介丙○○洽
          談買賣之過程中，並未刻意隱瞞系爭土地係其等與他
          人共有，系爭土地之地目為「田」，其上並劃設廣場
          兼停車場之公共設施保留地等情事。就此部分，尚無
          法斷定被告2 人具施用詐術之犯意。此外，戊○○於
          91 年1月22日簽約前，並未接觸過被告2 人，戊○○
          為讓丙○○進一步與被告2 人洽談土地買賣事實，在
          確定系爭土地可否建築前，即交付系爭支票予丙○○
          ，作為洽談本件土地買賣之擔保，有前揭證人戊○○
          及丙○○之證述可證。故戊○○交付系爭支票之目的
          ，是要讓被告2 人確認其購買土地之誠意，至於系爭
          土地買賣能否成交，仍待日後進一步洽商系爭土地是
          否可以供建築以決定之，是戊○○透過丙○○交付系
          爭支票予被告2 人之際，系爭土地之買賣尚未成交，
          系爭支票亦非土地價款之定金，則系爭支票之交付，
          與系爭土地能否出售，亦難認有相當因果關係。
        (5)檢察官提出證人丙○○於93年7 月29日及93年9 月29
          日檢察官面前之證述筆錄雖均載稱：被告2 人在91年
          1 月19日第一次與我接洽，就是我交付100 萬元支票
          ，被告將「收據及同意書」交給我的前一天，有向我
          保證會讓該土地持有人全部同意辦理土地過戶，也會
          徵得其他共有人同意，辦理到可以蓋房子，作為自用
          住宅及修理汽車用。證人林奕明、林佑鍾即系爭土地
          之共有人於檢察官面前均具結證稱：被告乙○○、吳
          俊祥未曾說過系爭土地要賣人，請求我們同意出售。
          然於本院審理時，證人丙○○先具結證稱：我忘記有
          無說過「被告2 人保證所有持分的人同意辦理過戶」
          等話語，被告2 人跟我說確定可以蓋房子，就是在保
          證可以蓋房子，但我忘記被告2 人有無說「保證」2
          字。從而，被告乙○○、甲○○於洽談土地買賣過程
          中，究竟有無向丙○○保證取得其他共有人之同意辦
          理土地過戶，實非無疑。
        (6)再按各共有人，得自由處分其應有部分，共有物之處
          分、變更、及設定負擔，應得共有人全體之同意；又
          共有土地或建築改良物，其處分、變更及設定地上權
          、永佃權、地役權或典權，應以共有人過半數及其應
          有部分合計過半數之同意行之。但其應有部分合計逾
          2/3 者，其人數不予計算，民法第819 條、土地法第
          34條之1 第1 項分別定有明文。又共有人於與其他共
          有人訂立共有物分割或分管之特約後，縱將其應有部
          分讓與第三人，其分割或分管契約，對於受讓人仍繼
          續存在，最高法院著有48年臺上字第1065號判例要旨
          可資參照。依民法第819 條及土地法第34條之1 第1
          項之規定，土地共有人得自由處分其應有部分，無庸
          取得其他共有人之同意，然就處分共有土地之全部，
          則須共有人過半數及其應有部分合計過半數，或應有
          部分合計逾2/3 ，始得為之。被告乙○○於本院93年
          11月16日準備程序時供稱：系爭土地沒有訂立分管契
          約，但實際上都是我們在使用，其他共有人沒有使用
          。被告甲○○於本院審理時亦供稱：我不是土地代書
          ，不瞭解土地法、鎮公所函文等相關規範；我是代表
          我女兒吳鈺佩，我們只是要賣持分。證人丙○○於本
          院另案被告己○○被訴詐欺案件（93年度易字第423
          號）審理時則具結證稱：簽立「收據及同意書」時，
          被告他們有談到持分，我說持分沒有關係，讓我們可
          以蓋房子就可以。證人丙○○於本院審理時亦證稱：
          該審理筆錄記載正確無誤。又吳鈺佩等6 名出賣人案
          發時於系爭土地之應有部分共計達3/10，有系爭土地
          91年1 月21日之土地登記謄本1 份可稽。而系爭157
          坪土地之共有人就該地之管理、使用、收益雖未訂立
          書面之分管契約，然該地一直由被告乙○○、甲○○
          家族成員管理、使用（吳王謹為被告甲○○、乙○○
          之祖母），為被告乙○○供述無訛，共有人林奕明、
          林佑聲、林佑鍾並未提出異議，足認共有人林奕明、
          林佑聲、林佑鍾可能均默示同意由被告乙○○、吳俊
          祥家族成員管理、使用、收益系爭157 坪土地，堪認
          系爭土地可能具有事實上之分管契約存在。被告吳俊
          祥、乙○○及另案被告己○○代理吳鈺佩等6 人將應
          有部分出賣予戊○○，依前揭法律規定及最高法院判
          例要旨，無庸取得其他共有人之同意，且共有人間既
          可能有事實上之分管契約，日後該分管契約對買受人
          戊○○及其他共有人自仍繼續存在。而系爭土地總面
          積為4,422 平方公尺（約1,338 坪，1 平方公尺＝
          0.3025坪），共有人吳鈺佩等6 人之應有部分達3/10
          ，被告甲○○、乙○○與戊○○約定之範圍僅157 坪
          ，尚未超出吳鈺佩等6 人之應有部分得使用、收益之
          範圍。基於以上客觀狀況，被告乙○○抗辯其所出售
          者，為系爭157 坪土地，主觀上並認系爭157 坪土地
          可供戊○○建築上使用，尚非毫無根據，即難以被告
          2 人未得他共有人同意，出賣系爭157 坪土地，遽認
          被告2 人自始以客觀不能給付之事詐騙他人。
        (7)檢察官另提出系爭土地91年1 月21日土地登記謄本、
          坐落草圖及前揭鎮公所93年7 月20日函文，證明系爭
          土地之地目為「田」，依土地法第82條規定，無法搭
          建房屋，且系爭土地業經規劃為廣場兼停車場用地，
          於移轉給鎮公所前，不得供建築使用。被告乙○○則
          於本院審理時則供稱：系爭土地之使用分區是住宅區
          ，可以興建房屋，廣場兼停車場預定地是83年都市計
          畫時就已經劃設了，但我們約定的是廣場兼停車場預
          定地旁的4 個店面，可以建築；我不知道在91年7 月
          16日鎮公所將系爭土地逕為分割為越港段427 號土地
          及427 之1 地號土地前，整筆越港段427 地號土地均
          不可建築；被告甲○○亦否認知悉上開規定。經查：
          系爭土地於91年1 月時之使用分區係住宅區，因該地
          部分為公共設施用地，需將公共設施用地無償提供鎮
          公所後，始可申請建築執照，有鎮公所94年1 月19日
          土鎮建字第0940000557號函文及鎮公所出具之88年11
          月4 日使用分區證明書在卷可佐。故系爭土地於案發
          時即91年1 月間係屬住宅區，仍可申請建築執照供建
          築使用。至鎮公所前揭93年7 月20日函文雖記載：越
          港段427 地號經查為廣場兼停車場用地，越港段427
          之1 及428 地號經查為住宅區。依本所93年5 月25日
          雲林縣土庫鎮○○○○段427 及430 之1 地號土地無
          償提供為廣場兼停車場用地協調會會議（以下簡稱協
          調會會議）紀錄結論，該公共設施用地未完成辦理土
          地贈與手續前，停止核發越港段427 及427 之1 地號
          之土地分區使用證明，鎮公所94年1 月19日函文亦記
          載系爭土地在移轉公共設施用地予鎮公所前，不得申
          請建築執照。然而協調會會議係於戊○○交付系爭支
          票後2 年餘即93年5 月25日召開，且系爭土地共有人
          僅林奕明出席，實難證明被告甲○○、乙○○於出售
          系爭土地時，即知悉鎮公所上開函文之內容。檢察官
          亦未提出其他證據證明被告甲○○、乙○○在系爭土
          地遭劃設為廣場兼停車場保留地時，曾參與鎮公所相
          關說明會議，或由其他共有人處知悉系爭土地在未移
          轉公共設施保留地予鎮公所前，不能申請建築執照。
          從而，對於被告甲○○、乙○○就系爭土地在未移轉
          公共設施保留地予鎮公所前，不能申請建築執照一事
          ，是否知情，仍非無疑。此外，被告乙○○委託張進
          登仲介土地時，已在其提供之土地坐落圖上，載明廣
          場兼停車場之位置，並未隱瞞系爭土地部分已被劃設
          為公共設施保留地一事。簽約當天，被告甲○○、吳
          俊憲復特地與戊○○、丙○○至鎮公所確認系爭土地
          之使用分區、廣場兼停車場保留地位置，及系爭157
          坪土地位於廣場兼停車場保留地右側等情，業據被告
          乙○○供述明確，並有證人戊○○、丙○○之上開證
          述可證。由被告甲○○、乙○○對系爭土地部分被劃
          設為公共設施保留地一事毫不隱瞞，並主動要求許椿
          明至鎮公所確認系爭157 坪土地之位置不在保留地上
          ，亦可佐證被告乙○○、甲○○就系爭土地在未移轉
          公共設施保留地予鎮公所前，整筆土地不能申請建築
          執照一事，並不知情。
        (8)至檢察官提出「收據及同意書」，欲證明戊○○並未
          於簽名其上，同意書自屬無效，被告2 人明知，復將
          系爭支票扣留，並旋即持之向法院提起清償訴訟，顯
          一開始即謀劃詐欺。然證人丙○○於本院審理時具結
          證稱：100 萬元支票是要給被告他們先拿著，讓他們
          回來跟我們簽訂合約；「收據及同意書」是我拿去讓
          被告他們簽名的，用以表示他們有收受支票，要回來
          簽合約。依證人丙○○之證述，該紙「收據及同意書
          」係丙○○交予被告甲○○、乙○○及另案被告黃素
          卿簽名，其用意係在表示被告甲○○、乙○○及黃素
          卿已收受系爭支票，且被告甲○○、乙○○須返回雲
          林與戊○○訂立買賣契約，故該「收據及同意書」乃
          收據性質，雖無戊○○、丙○○之簽名，仍難謂為無
          效。此外，該「收據及同意書」係丙○○交予被告吳
          俊祥、乙○○及己○○簽立，被告甲○○、乙○○及
          己○○自可合理認知戊○○亦同意「收據及同意書」
          上所載之內容，故戊○○嗣後發現系爭土地係出賣人
          吳鈺佩等人與他人共有，且因公共設施保留地尚未移
          轉予鎮公所，可能無法建築，而拒絕簽訂買賣契約時
          ，被告甲○○、乙○○及己○○本於「收據及同意書
          」上「如果買主不買，買主所送之定金新臺幣壹佰萬
          元正，無條件由賣主沒收」之記載，拒絕歸還系爭支
          票，亦非無契約上之依據。再者，被告甲○○、吳俊
          憲如係一開始即謀劃詐騙戊○○，其等於取得系爭支
          票後，大可拒絕配合簽訂契約，對戊○○相應不理。
          然被告甲○○、乙○○於91年1 月19日取得系爭支票
          後，復於91年1 月22日南下雲林，並於簽訂契約前約
          戊○○、丙○○至鎮公所確認廣場兼停車場保留地位
          置及系爭土地之使用分區，顯示被告甲○○、乙○○
          確實有誠意使戊○○取得系爭土地所有權，並得以在
          該地上建築。故實難僅憑被告甲○○、乙○○及黃素
          卿嗣後拒絕歸還系爭支票，遽認被告甲○○、乙○○
          一開始即謀劃詐騙戊○○。
        (9)綜上所述，被告甲○○、乙○○代理吳鈺佩等人與張
          進登洽談系爭土地買賣過程中，雖知悉戊○○購地之
          目的係要供建築使用，然戊○○交付系爭支票予張進
          登轉交被告甲○○、乙○○之目的，係給予被告2 人
          擔保，顯示戊○○購買系爭土地之誠意，讓被告2 人
          能回雲林與戊○○簽訂買賣契約，與丙○○上臺北後
          ，被告2 人表示系爭土地當然可供建築，共有部分亦
          無問題，並無因果關係。此外，被告甲○○、乙○○
          並未隱瞞系爭土地仍有其他共有人，該地地目為「田
          」，及部分土地經鎮公所規劃為廣場兼停車場用地等
          情，甚至主動於土地坐落圖上標示廣場兼停車場用地
          位置，及提供使用分區證明予丙○○。證人丙○○就
          被告甲○○、乙○○有無保證取得全部土地所有人之
          同意辦理土地過戶，前後證述不一，實難採信。且依
          證人丙○○於另案被告己○○被訴詐欺案件審理時之
          證述，丙○○向被告甲○○、乙○○表示只要系爭土
          地可供建築，縱係持分亦無關係，故丙○○與被告吳
          俊祥、乙○○交涉土地買賣過程，重點在於系爭土地
          可否建築，縱係出賣應有部分亦無妨。被告甲○○、
          乙○○代理出賣吳鈺佩等6 人之應有部分，依民法第
          819 條第1 項之規定，無庸取得其他共有人之同意。
          而系爭土地一直均由被告甲○○、乙○○家族成員使
          用，土地共有人對系爭土地可能有默示之事實上分管
          契約存在，被告2 人自認吳鈺佩等6 人將系爭土地移
          轉予戊○○後，戊○○得依分管契約於系爭157 坪土
          地上興建房屋，難謂無據。鎮公所之函文雖顯示系爭
          土地之所有人未將劃設為廣場兼停車場保留地部分移
          轉予鎮公所前，系爭土地不得申請建築執照。然檢察
          官並未提出任何證據，證明被告甲○○係土地代書，
          瞭解相關土地法規規範及鎮公所之函文內容，檢察官
          提出之證據，亦無法證明被告甲○○、乙○○2 人於
          代理吳鈺佩等6 人出售系爭土地時，即知悉系爭土地
          在移轉廣場兼停車場保留地予鎮公所前，不得建築一
          事，自難遽認被告甲○○、乙○○有詐欺取財之犯行
          。
    (三)結論：
      檢察官所提出之證據，或其指出證明之方法，未能使本院
      之心證達到確信其為真實之程度，就被告甲○○、乙○○
      是否涉犯刑法第339 條第1 項詐欺取財罪，仍有合理懷疑
      之存在，揆諸前揭法條及判例意旨，自應為被告2 人無罪
      判決之諭知。
六、適用之法律：
    依刑事訴訟法第301條第1項，作成本判決。
中　　華　　民　　國　　94　　年　　12　　月　　26　　日
                  刑事第一庭    審判長法  官 侯 廷 昌
                                      法  官 李 明 鴻
                                      法  官 楊 欣 怡
以上正本證明與原本無異。
如不服本判決，應於判決送達後10日內，向本院提出上訴狀。
                                      書記官 洪 秀 虹
中　　華　　民　　國　　94　　年　　12　　月　　26　　日
